【裁判字號】    97,上易,1923
【裁判日期】    980617
【裁判案由】    詐欺
【裁判全文】
臺灣高等法院刑事判決                97年度上易字第1923號
上  訴  人  臺灣臺北地方法院檢察署檢察官
被      告  乙○○
上列上訴人因被告詐欺案件，不服臺灣臺北地方法院96年度易字
第2880號，中華民國97年5月30日第一審判決（起訴案號：臺灣
臺北地方法院檢察署96年度偵緝字第2173號、96年度偵字第2136
0號），提起上訴，本院判決如下：
    主  文
原判決關於乙○○部分撤銷。
乙○○犯如附表編號一至三所示之罪，各宣告及減處為如附表編
號一至三所示之刑，應執行有期徒刑伍月又拾伍日，如易科罰金
以新臺幣壹仟元折算壹日。
    事  實
一、乙○○為臺灣高加亞洲能源有限公司（址設臺北市○○○路
    58號9 樓之1 ，下稱高加亞洲公司）之登記負責人，戊○（
    通緝中）則為高加亞洲公司之實際負責人，二人共同意圖為
    自己不法所有，基於詐欺取財犯意聯絡，先由乙○○以高加
    亞洲公司代表人身分，於民國95年6月29日前往國泰世華銀
    行復興分行開立000000000000000號帳戶，並將存摺、提款
    卡皆交付戊○支配使用，其等再利用高加亞洲公司名義對外
    佯稱高加亞洲公司可代購能源組合式基金，及利用香港巨濤
    海洋石油服務有限公司（原審誤為香港巨濤石油天然氣有限
    公司，下稱香港巨濤石油公司）定於95年9月21日於香港交
    易所掛牌上市之機會，佯稱高加亞洲公司有管道可拿到該公
    司IPO股票（即首次公開發行股票），僱用不知情之「KELLY
    周」、己○○、「王先生」等業務員，由「KELLY周」對外
    向丙○○推銷所謂組合式能源基金，己○○、「王先生」慫
    恿甲○○、丁○○等客戶投資香港股市，致使丙○○、丁○○、甲○○等投資人分別陷於錯誤，丙○○基於委託高加亞
    洲公司代購能源基金之目的，丁○○、甲○○基於由高加亞
    洲公司購買香港巨濤石油公司首次公開發行股票之目的，各
    於95年8月7日、同年9月19日、同年9月20日匯款新臺幣（下
    同）10萬元、25萬2千元、8萬4千元至上開高加亞洲公司帳
    戶，旋即遭提領移用，其等未獲得任何能源基金投資權利及
    香港巨濤石油公司股票，至高加亞洲公司查看已人去樓空，
    始知受騙。
二、案經甲○○等訴由臺北市政府警察局松山分局報請臺灣臺北
    地方法院檢察署檢察官偵查起訴。
    理  由
壹、證據能力方面：
一、按被告以外之人於審判外之陳述雖不符刑事訴訟法第159條
    之1至同條之4等規定，而經當事人於審判程序同意作為證據
    ，法院審酌該言詞陳述或書面陳述作成時之情況，認為適當
    者，亦得為證據；當事人、代理人或辯護人於法院調查證據
    時，知有刑事訴訟法第159條第1項不得為證據之情形，而未
    於言詞辯論終結前聲明異議者，視為有前項之同意，同法第
    159條之5定有明文。其立法意旨在於傳聞證據未經當事人之
    反對詰問予以核實，原則上先予排除。惟若當事人已放棄反
    對詰問權，於審判程序中表明同意該等傳聞證據可作為證據
    ；或於言詞辯論終結前未聲明異議，基於尊重當事人對傳聞
    證據之處分權，乃賦予上開傳聞證據之證據能力。
二、查本件判決所引用之被告以外之人於審判外之陳述，因檢察
    官、被告乙○○於本院97年11月3日準備程序及98年1月21日
    審理時均表示對其證據能力無意見（見本院97年11月3日準
    備程序筆錄第4頁、98年1月21日審判程序筆錄第2頁至第3頁
    ），迄於言詞辯論終結前未再聲明異議，而本院審酌上開陳
    述作成時之情況，無不當取證及證明力明顯過低之瑕疵，認
    以之作為證據應屬適當，揆諸前開規定，認前揭證據應有證
    據能力。
貳、認定犯罪事實所憑之證據及理由：
一、被告乙○○經本院合法傳喚，未於最後審判期日到庭，其雖
    坦承為高加亞洲公司之登記負責人，並在高加亞洲公司負責
    電腦維修，曾前往國泰世華銀行復興分行開立000000000000
    000號帳戶供共同被告戊○使用，對於丙○○、丁○○、甲○○等人匯入事實欄所示款項以購買能源基金及香港巨濤石
    油公司IPO股票等情並不爭執，惟矢口否認有何詐欺犯行，
    辯稱：我僅為掛名負責人，對於公司運作均不知情云云。
二、經查：
（一）被告乙○○為高加亞洲公司之登記負責人，曾於95年6月2
      9日至國泰世華銀行復興分行開立000000000000000號帳戶
      供高加亞洲公司使用，而丙○○經由真實姓名年籍不詳自
      稱「KELLY周」之業務員遊說，於95年8月7日將10萬元匯
      入上開帳戶以投資所謂能源基金，而丙○○事後並未能取
      回上開10萬元及實際上亦未獲得所謂投資能源基金真正權
      利等情，為被告乙○○所不爭執，核與丙○○於96年8月1
      3日接受檢察官偵訊時具結證述情節相符，並有匯款單、
      戊○提出丙○○投資基金10萬元之憑證、申購委託書在卷
      （見原審卷第149頁、第150頁）可參，堪認上開情事為真
      實。
（二）證人庚○○於原審結證稱：我經由友人己○○處得知從事
      股票、基金投資之高加亞洲公司，剛開始時，我並不知道
      公司負責人為何，後來看到高加亞洲公司內有些文件是由
      戊○核章，且我前往高加亞洲公司時都有看到戊○在該處
      來來去去，也曾經看過被告乙○○，被告乙○○好像是在
      負責一些公司瑣碎事務等語（見原審卷第216頁至第219頁
      ）。證人己○○於原審結證稱：我在2年前曾先在香港商
      高加控股公司駐臺辦事處任職，因又成立高加亞洲公司，
      我即在高加亞洲公司任職，職稱為經理，而公司沒什麼員
      工，只有蔡淑貞、周琳凌、甲○○等人會經常去公司，另
      被告乙○○係在我去公司任職前，就已在公司內幫戊○處
      理事務，被告乙○○幾乎每天都會到高加亞洲公司內，但
      被告乙○○有無負責推銷或投資，我並不清楚。高加亞洲
      公司一開始是作投資組合式基金之業務，即由公司將客戶
      投資之款項以公司名義投資基金，再發憑證給客戶，另將
      投資賺得之款項當作利息支付給客戶，而相關基金業務資
      料均係由戊○交給我及其他人拿去介紹給客戶，高加亞洲
      公司內也是由戊○決定基金之操作，我業務內之股票、基
      金等，例如誰要匯款多少錢投資什麼項目之事務均係向戊○報告，至於高加亞洲公司是否確有投資基金，我並不清
      楚等語（見原審卷第219頁至第225頁）。證人辛○○於原
      審結證稱：我有在復興北路辦公室上班，但不知道為何公
      司，當時係由被告乙○○及一個外國人應徵我擔任處理雜
      務之助理，公司實際負責人為戊○，但公司有什麼大小事
      ，我都會向一直在公司之己○○報告，另外被告乙○○在
      公司有辦公室，每天都會來上班，戊○也有自己的辦公室
      ，一週大約來3、4次，時間不固定等語（見原審卷第225
      頁、第226頁）。
（三）由庚○○、己○○及辛○○所述高加亞洲公司經營狀況，
      戊○為高加亞洲公司之實際負責人甚為明確，而被告乙○○為高加亞洲公司登記負責人，並曾前往銀行開立帳戶供
      高加亞洲公司使用，復幫忙戊○處理事務，其於高加亞洲
      公司尚擁有個人辦公室，被告乙○○就高加亞洲公司之實
      際經營狀況當無不知之理，其辯稱就本件慫恿投資人投資
      能源基金及委由高加亞洲公司申購取得香港巨濤石油公司
      首次公開發行股票之事務未有任何參與云云，顯非事實。
      另被告乙○○、戊○於原審審理期間，僅戊○提出丙○○
      簽署之申購（贖回）委託書及Uni-AssetsManagement Li-
      mited發給之認股憑證影本作為高加亞洲公司曾協助丙○○購買能源基金之證據，然有關該認股憑證之真實性及其
      權利具體內容之相關證明文件，竟付之闕如。而於證券交
      易市場，一般所謂認股憑證，係指發行者與投資人約定某
      個股即權證標的個股於到期日之履約價格之交易契約，依
      個股之漲跌與履約價格之價差決定投資損益。至於基金，
      其依投資目的、投資區域、投資概念、發行方法、組織方
      式與投資標的物，而有不同分類，其本質為集合眾人資金
      委託專業經理人操作之投資方式，所有投資獲利或損失，
      由基金投資人共同分享或分攤，發揮分散風險之效益。據
      此，基金投資與認股權證投資之性質有所不同，被告乙○○、戊○以認股權證影本充為所謂能源基金交易證明，又
      無任何證據可資證明投資人與發行人雙方之權利義務關係
      及其具體投資內容與資金應用方式，明顯違反交易常規，
      上開投資名目顯難認為真實，被告乙○○、戊○利用投資
      人對金融投資工具欠缺認識，以虛偽之能源基金投資名目
      ，經由不知情之業務員「KELLY周」對丙○○以佯稱代為
      投資能源基金之方式，引其投資，當係施用詐術誘使丙○○陷於錯誤，其二人有對丙○○施用詐術而詐得財物之犯
      意聯絡及行為分擔，堪以認定。
（四）又丁○○、甲○○係相信香港巨濤石油公司將於95年9月2
      1日掛牌上市，而高加亞洲公司有管道可拿到該公司所謂
      IPO即首次公開發行股票，乃各於同年9月19日、9月20日
      匯款25萬2千元、8萬4千元至被告乙○○為高加亞洲公司
      開設之帳戶，被告乙○○、戊○事後並未交付丁○○、甲○○任何香港巨濤石油公司IPO股票之事實，均據丁○○
      於偵訊時、甲○○於警詢、偵訊時證述明確（見96年度第
      12074號偵查卷第6頁、第7頁警詢筆錄；第33頁、第34頁
      、第65頁、第66頁偵訊筆錄），並有國泰世華商業銀行95
      年10月18日國世銀字第0305號函覆之高加亞洲公司帳戶交
      易明細（見同上偵查卷第14頁、第17－1至17－4頁）可憑
      。按我國證券交易法第44條第1項明定證券商須經主管機
      關之許可及發給許可證照，方得營業；非證券商不得經營
      證券業務。而本院基於職務所知，於香港交易所上市之香
      港公司首次公開發行股票，必須由香港證券商承銷，而我
      國國民欲於臺灣地區申購於香港交易所上市之香港公司首
      次公開發行股票，亦必須經由具備合法複委託（由香港證
      券商再委託）適格之臺灣證券商代為買入，被告乙○○、
      戊○所經營之高加亞洲公司並非證券商，有其營利事業登
      記證影本附於偵查卷可憑（見同上偵查卷第16頁），依法
      根本不具國內外證券承銷資格，證人庚○○亦於原審97年
      4月8日審判期日具結證稱：「（檢察官詰問：你去高加亞
      洲公司，有無看到香港巨濤石油公司之文件？）沒有。（
      審判長問：有無詢問被告乙○○、戊○為何未拿到股票？
      ）現在已經延宕1年多，也沒退錢，也沒有拿到股票。」
      等語（見原審卷第6頁、第8頁審判筆錄）；證人辛○○亦
      於同日審判程序證稱：我是高加亞洲公司會計，但我沒有
      在公司看過任何有關香港股票之文件等情（見原審卷第23
      頁）。觀諸上開證人證詞及我國證券交易法之規範，被告
      乙○○、戊○二人對於為丁○○、甲○○等投資人購買香
      港巨濤石油公司首次公開發行股票乙事，根本無履行之能
      力，其等竟以股票投資經紀為幌，使丁○○、甲○○信以
      為真，誤認高加亞洲公司真可為其等買得香港巨濤石油公
      司首次公開發行之股票，顯係施用詐術分別致使蘇美蓮、
      甲○○陷於錯誤而匯入投資款項。以刑法第339條第1項之
      詐欺取財既遂罪而言，於行為人意圖為自己不法所有以詐
      術使人將本人之物交付即屬完成，至於行為人事後如何處
      分贓款，並不影響於犯罪之成立，故針對丁○○、甲○○
      所投入之資金流向，證人己○○於原審雖結證稱：95年9
      月19日，我返家後接到張民瑋來電說戊○要回香港，我基
      於保護客戶的立場即通知同事陳文忠一起去龍江路那邊瞭
      解狀況，但在那邊並未看到戊○，我乃跟被告乙○○、張
      民瑋、陳文忠商量如何處理，我與同事及依被告乙○○告
      知之戊○地址找到戊○，並向戊○表示希望由戊○出面協
      商解決事宜，被告乙○○之友人就開車載戊○前往蘆洲，
      大家就一起在蘆洲協調如何處理投資人債務之問題，但沒
      有結果，過程中乙○○之友人手段比較激烈，造成戊○受
      傷。在債務協商期間，我有看到戊○將高加亞洲公司之存
      摺交給乙○○，我於95年9月20日就離開蘆洲，但後來戊○回來後發現帳戶錢提出不出來，甲○○去銀行詢問，才
      知道這些錢已經被人用提款卡提出，我才認為是乙○○自
      高加亞洲公司帳戶提走50幾萬元等語；被告乙○○於原審
      陳稱：我在95年9月24日去變更帳戶印鑑時，帳戶存摺、
      印鑑、提款卡都在我保管中，因為龍江路辦公室需要支出
      ，我即提款10萬元給張民瑋，另外因我一時貪心又沒領到
      薪水即將約20至30萬元拿走等語（見原審卷第225頁），
      均屬被告乙○○、戊○二人如何處理共同詐欺取財所得贓
      款之問題，無從援為被告乙○○有利之認定，亦無礙被告
      乙○○與戊○共同詐欺取財犯罪之成立。
三、綜上所述，本件事證明確，被告乙○○所持辯解，純屬事後
    卸責之詞，不足採信，而原審對於被告乙○○與戊○，係共
    同意圖為自己不法所有，基於詐欺取財犯意聯絡，以高加亞
    洲公司名義，僱用不知情之己○○、「王先生」等業務員，
    對外以香港巨濤石油公司將於95年9月21日掛牌上市，佯稱
    高加亞洲公司有管道可拿到該公司之IP O股票，以慫恿客戶
    投資香港股市為由，分別致使丁○○、甲○○陷於錯誤，其
    二人各於95年9月19日、同年9月20日匯款25萬2千元、8萬4
    千元至高加亞洲公司帳戶之犯罪事實未詳予勾稽，誤認被告
    乙○○上述行為未成立共同詐欺取財罪，又以被告乙○○此
    部分與認定對丙○○詐欺取財成立犯罪部分有實質上一罪關
    係，而於理由說明不另為無罪之諭知，其認事用法定，尚有
    未洽，檢察官提起上訴指摘原審此部分事實之認定有所失當
    ，求為撤銷改判，為有理由，而原審判決基礎已有動搖，爰
    由本院就被告乙○○部分全部撤銷改判。
參、論罪科刑理由：
（一）核被告乙○○如附表編號一至三所示之詐欺取財犯行，分
      別致使丙○○、丁○○、甲○○等不同被害人陷於錯誤而
      於不同時間各自匯入投資款項，核其所為，均係犯刑法第
      339條第1項之詐欺取財罪。被告乙○○與戊○有犯意聯絡
      及行為分擔，均為共同正犯。又被告乙○○共同利用不知
      情之業務人員「KELLY周」、王先生、己○○施用詐術，
      均為間接正犯。被告乙○○所犯如附表編號一至三所示共
      同詐欺取財罪，其犯罪完成時間有別，犯罪被害人不同，
      顯係基於各別犯意而予實行，應分論併罰。
（二）爰審酌被告乙○○事後未坦承犯行，及其犯罪手段、動機
      、犯罪參與情節及對於各被害人所生損害等情狀，宣告如
      附表編號一至三所示之刑，同時諭知如易科罰金之折算標
      準。被告乙○○各次詐欺取財犯罪時間均在96年4月24日
      之前，合於中華民國九十六年罪犯減刑條例第2條第1項第
      3款所定得減刑之情形，分別減其宣告刑二分之一如附表
      編號一至三所示，並定應執行有期徒刑5月又15日，如易
      科罰金以1千元折算1日，以資懲戒。
肆、被告乙○○經合法傳喚，無正當理由未於最後審判期日到庭
    ，爰不待其陳述逕行判決；同案被告戊○涉案部分，俟通緝
    到案後另結。
據上論斷，依刑事訴訟法第371條、第369條第1項前段、第364條
、第299條第1項前段，刑法第339條第1項、第28條、第41條第1
項前段、第51條第5款，刑法施行法第1條之1第1項、第2項前段
，中華民國96年罪犯減刑條例第2條第1項第3款、第7條，判決如
主文。
本案經檢察官繆卓然到庭執行職務。
中    華    民    國    98    年     6    月    17    日
                  刑事第十三庭  審判長法  官  曾德水
                                      法  官  林婷立
                                      法  官  陳恆寬
以上正本證明與原本無異。
不得上訴。
                                      書記官  黃家麟
中    華    民    國    98    年    6     月    24    日
附錄：本案論罪科刑法條全文
刑法第339條第1項
意圖為自己或第三人不法之所有，以詐術使人將本人或第三人之
物交付者，處5年以下有期徒刑、拘役或科或併科1千元以下罰金
。
附表
編號  罪名            宣告刑      減刑後刑期     被害人
一   共同意圖為自己   有期徒刑    有期徒刑壹     丙○○
     不法之所有，以   參月，如    月又拾伍日
     詐術使人將本人   易科罰金    ，如易科罰
     之物交付         以新臺幣    金，以新臺
                      壹仟元折    幣壹仟元折
                      算壹日。    算壹日。
二    同上            有期徒刑   有期徒刑參月    丁○○
                      陸月，如   ，如易科罰金
                      易科罰金   以新臺幣壹仟
                      以新臺幣   元折算壹日。
                      壹仟元折
                      算壹日。
三   同上             有期徒刑   有期徒刑壹月    甲○○
                      參月，如   又拾伍日，如
                      易科罰金   科罰金以新臺
                      以新臺幣   幣壹仟元折算
                      壹仟元折   壹日。
                      算壹日。


司法院資訊處製作；財團法人民間司法改革基金會備份。
